【裁判字號】    98,台上,6804
【裁判日期】    981119
【裁判案由】    常業詐欺
【裁判全文】
最高法院刑事判決            九十八年度台上字第六八０四號
上  訴  人  甲○○
上列上訴人因常業詐欺案件，不服台灣高等法院台南分院中華民
國九十六年八月十六日第二審判決（九十六年度上訴字第七二一
號，起訴案號：台灣雲林地方法院檢察署九十五年度偵續字第四
號），提起上訴，本院判決如下：
    主  文
原判決撤銷，發回台灣高等法院台南分院。
    理  由
本件原判決撤銷第一審諭知上訴人甲○○無罪之判決，比較行為
時及裁判時法律，適用最有利於上訴人之規定，改判依刑法修正
前常業犯之規定，論處上訴人幫助意圖為自己不法之所有，以詐
術使人將本人之物交付為常業罪刑，並依中華民國九十六年罪犯
減刑條例之規定予以減刑（處有期徒刑八月，減為有期徒刑四月
，如易科罰金以銀元三百元即新台幣九百元折算一日）。固非無
見。
惟查：（一）犯最重本刑為五年以下有期徒刑以下之刑之罪，而
受六個月以下有期徒刑或拘役之宣告者，始得易科罰金，刑法第
四十一條第一項前段定有明文；又犯最重本刑為五年以下有期徒
刑以下之刑之罪，依中華民國九十六年罪犯減刑條例規定減為六
月以下有期徒刑、拘役者，始應於為減刑裁判時，併諭知易科罰
金折算之標準，該條例第九條亦有明定。原判決說明上訴人係犯
修正前刑法第三十條第一項、第三百四十條之幫助常業詐欺罪（
見原判決第六頁，理由乙之四）。如果無誤，該幫助「常業詐欺
罪」之法定本刑為一年以上七年以下有期徒刑，依前揭規定，屬
不得易科罰金之罪，縱原判決判處上訴人有期徒刑八月，並依中
華民國九十六年罪犯減刑條例有關減刑規定，減為有期徒刑四月
，亦不得諭知易科罰金折算之標準，乃原判決竟為易科罰金之諭
知，顯有適用法則不當之違誤。（二）有罪判決書事實之認定與
理由之說明必須互相一致，方為合法。倘若事實之認定與理由之
說明不相一致，按諸刑事訴訟法第三百七十九條第十四款後段規
定，自屬判決理由矛盾之當然違背法令。原判決事實認定上訴人
將其中國信託商業銀行（下稱中信銀行）0000000000
00號帳戶之存摺、提款卡、密碼，交付給以詐欺為常業之人頭
帳戶買賣集團成員龔寶霖，龔寶霖取得上訴人上開存摺、金融卡
、密碼後，復將上開帳戶資料提供給湛忠曜所屬之詐騙集團成員
作為常業詐騙所得金錢之暫存帳戶，以此方式幫助他人常業詐欺
得逞（見原判決第一頁，事實一）。但理由中則又敘明上開帳戶
之存摺，雖係匯入蔡佳益、龔寶霖販賣人頭帳戶之酬勞之用，而
非供被害人遭詐騙後匯入金錢之用，蔡佳益、龔寶霖販賣人頭帳
戶之酬勞，亦屬詐騙所得等語（見原判決第三頁，理由乙、二之
(二)）。惟倘理由中所陳上開帳戶之存摺，係匯入蔡佳益、龔寶霖
販賣人頭帳戶之酬勞之用為真實，則原判決所認定上訴人上開帳
戶存摺、金融卡、密碼提供給湛忠曜所屬之詐騙集團成員作為常
業詐騙所得金錢之暫存帳戶之事實即難謂無誤。原判決亦顯有上
揭認定事實與理由說明不相一致之違誤。而上訴人究係幫助龔寶
霖販賣人頭帳戶集團，或幫助湛忠曜所屬之詐騙集團？抑且係幫
助龔寶霖、湛忠曜所共組之詐騙集團（查龔寶霖自民國九十三年
九月間某日起，至九十四年八月九日被警查獲止，基於意圖為自
己不法之所有之常業詐欺取財犯意聯絡，參與同具常業詐欺取財
犯意聯絡之湛忠曜、蔡佳益、曾希哲及真實姓名年籍不詳之二成
年人以上所組成之常業詐欺取財集團，共同為常業詐欺取財之犯
行等情，已經台灣高等法院台中分院九十六年度上訴字第二七六
五號判決判處有期徒刑四年五月，並經最高法院九十七年度台上
字第六八三八號判決駁回上訴而告確定）？及湛忠曜等人所屬詐
欺集團成員究為如何之常業詐欺行為？事關法律適用之正確與否
，自應明白認定詳予記載。原判決疏未記載，亦難謂合。以上，
或為上訴意旨所指摘，或為本院得依職權調查之事項，而第三審
法院應以第二審判決所確認之事實為判決基礎，原審上述之違背
法令，影響於事實之確定，本院無可據以為裁判，應認原判決有
撤銷發回更審之原因。
據上論結，應依刑事訴訟法第三百九十七條、第四百零一條，判
決如主文。
中    華    民    國  九十八  年  十一    月   十九   日
                      最高法院刑事第二庭
                          審判長法官  莊  登  照
                                法官  陳  世  淙
                                法官  徐  昌  錦
                                法官  許  錦  印
                                法官  蕭  仰  歸
      本件正本證明與原本無異
                                      書  記  官
中    華    民    國  九十八  年  十一    月  二十三  日
                                                      R


司法院資訊處製作；財團法人民間司法改革基金會備份。
